ACORDAO-COMPLETO-2359478

ACÓRDÃO 1535/2019 ATA 24/2019 - PLENÁRIO

VISTOS, relatados e discutidos estes autos de Representação formulada por Maciel Auditores S/S Ltda., em face de supostas irregularidades que teriam ocorrido no Pregão Eletrônico n. 8/2019-TB, conduzido pela Telecomunicações Brasileiras S.A - Telebras, cujo objeto consistiu na “Contratação de Serviços Técnicos Especializados em Auditoria Independente das Demonstrações Contábeis”,
ACORDAM os Ministros do Tribunal de Contas da União, reunidos em Sessão Plenária, diante das razões expostas pelo Relator, em:
9.1. não conhecer da presente documentação como representação, visto não estarem presentes os requisitos de admissibilidade previstos no art. 235 do Regimento Interno deste Tribunal e no art. 103, § 1º, da Resolução TCU n. 259/2014;
9.2. informar à Telebras e ao representante que o conteúdo desta deliberação pode ser consultado no endereço www.tcu.gov.br/acordaos; e
9.3. arquivar os presentes autos, nos termos do art. 237, parágrafo único, c/c o art. 235, parágrafo único, do Regimento Interno deste Tribunal, e do art. 105 da Resolução TCU n. 259/2014.

Representação em face de supostas irregularidades ocorridas em pregão eletrônico destinado à contratação de serviços técnicos especializados em Auditoria Independente das Demonstrações Contábeis.

Telecomunicações Brasileiras S.A.

3. Interessados/Responsáveis: não há.

13.1. Ministros presentes: José Mucio Monteiro (Presidente), Benjamin Zymler, Aroldo Cedraz, Raimundo Carreiro (Relator) e Ana Arraes.
13.2. Ministros-Substitutos convocados: Augusto Sherman Cavalcanti e Marcos Bemquerer Costa.
13.3. Ministros-Substitutos presentes: André Luís de Carvalho e Weder de Oliveira.

RAIMUNDO CARREIRO

Trata-se de representação, com pedido de medida cautelar, formulada por Maciel Auditores S/S Ltda., em face de supostas irregularidades que teriam ocorrido no Pregão Eletrônico n. 8/2019-TB, conduzido pela Telecomunicações Brasileiras S.A - Telebras, cujo objeto consistiu na “Contratação de Serviços Técnicos Especializados em Auditoria Independente das Demonstrações Contábeis” (peça 2, p. 1) .
2.	Com fulcro no inciso I do § 3º do art. 1º da Lei n. 8.443/92, transcrevo a instrução, acorde, da Secretaria de Controle Externo de Aquisições Logísticas – Selog, a qual propõe negar conhecimento à presente representação por inexistirem interesse público ou indícios concernentes à irregularidade ou ilegalidade (peças 19 e 20) :
“Instrução Inicial de Representação com Pedido de Cautelar
	A. Identificação do Processo

	TC Processo 013.766/2019-8
	Não conhecimento e arquivamento. 

	Unidade Jurisdicionada
	Uasg

	Telecomunicações Brasileiras S.A - Telebras 
	925150

	Objeto

	Contratação de serviços técnicos especializados em auditoria independente das demonstrações contábeis (peça 2, p. 2) . 

	Representante
	CNPJ

	Maciel Auditores S/S Ltda. 
	13.098.174/0001-80

	Há pedido de Sustentação Oral?
	Contrato Social

	Não
	Peça 12, p. 2-6

	Modalidade
	Númerodo Certame
	Critério de Julgamento

	Pregão Eletrônico
	8/2019
	Menor preço global

	Vigência do Contrato
	Valor Estimado

	36 meses (peça 3, p. 10) 
	R$ 277.946,24 (peça 4, p. 2) 

	Fase do Certame

	Aviso de revogação, em 5/6/2019 (peça 16) , com publicação no DOU de 6/6/2019 (peça 17) . 

	B. Alegações do Representante

	1.	O representante alega, em suma, que (peça 1) :
a)	a licitante habilitada no certame apresentou documento falso para fins de comprovação da inscrição da empresa e de seus colaboradores junto à Comissão de Valores Mobiliários (CVM) , uma vez queestá vencido há três anos–junta ofício da CVM à peça 9 (p. 2-5) ;
b)	a apontada irregularidade foi relevada pela entidade após realização de diligênciailegal, visto que não autorizada pelo art. 56, § 2º, da Lei 13.303/2016 (p. 5-6) ; e
c)	a comissão de licitação falhou ao não excluir a licitante habilitada do certame e ao não lhe aplicar nenhuma punição, falha que deve ser suprida por este Tribunal (p. 6) .

	C. Exame de Admissibilidade

	Legitimidade do Autor

	O representante possui legitimidade para representar aoTribunal?
 (Fundamento: art. 87, § 2º, da Lei 13.303/2016, c/c o art. 237 do Regimento Interno/TCU) 
	Sim

	Redação em Linguagem Compreensível

	A representação está redigida em linguagem clara e objetiva, contém nome legível, qualificação e endereço do representante?
 (Fundamento: art. 235 do Regimento Interno/TCU) 
	Sim

	Indício Concernente à Irregularidade ou Ilegalidade

	A representação encontra-se acompanhada do indício concernente à irregularidade ou ilegalidade apontada pelo autor?
 (Fundamento: art. 235 do Regimento Interno/TCU) 
	Não

	Competência do TCU

	A representação trata de matéria de competência do TCU?
 (Fundamento: art. 235 do Regimento Interno/TCU) 
	Não

	Interesse Público

	Os argumentos do autor indicam a possibilidade de existência de interesse público, caso restem comprovadas as supostas irregularidades apontadas na peça inicial.
 (Fundamento: art. 103, § 1º, da Resolução - TCU 259/2014) 
	Não

	Análise quanto ao interesse público: 
2.	Quanto à alegação de uso de documento falso, verifica-se a ausência de laudo pericial atestando que o ofício da CVM (peça 9) apresentado pela licitante vencedora do certame em análise seja efetivamente falso. Cabe àquele que afirma apresentar elementos capazes de certificar a situação alegada.
3.	O representante interpôs recurso administrativo junto à Telebras, apontando o uso de documento desatualizado pela licitante vencedora (peça 15) .
4.	O pregoeiro encaminhou o recurso para análise da área técnica, que optou por diligenciar a CVM. Diante da resposta apresentada, a Telebras constatou que a empresa estava inscrita na CVM e que seus responsáveis técnicos estavam regulares, não havendo no edital do certame a demanda para indicação do nome do responsável técnico como requisito de habilitação. Logo, conclui-se que o fato de a relação de responsáveis técnicos apresentada estar desatualizada não interferiria no julgamento de habilitação da licitante (peça 6, p. 3) .   
5.	Inconformado com o julgamento resultante de seu pleito junto à Telebras (peça 6, p. 5-6) , o representante protocolou neste Tribunal representação, com teor semelhante ao do recurso administrativo, só que agora aponta o uso de documento falso (peça 1) .
6.	É pacífica a jurisprudência desta Corte de Contas, no sentido de que a procedência de representações formuladas com base no § 1º do art. 113 da Lei 8.666/1993deve ser fundada no resguardo do interesse público, de forma a evitar a atuação do TCU na defesa de interesses meramente individuais junto à Administração Pública. Cita-se, entre outros, os Acórdão 4779/2011-TCU-Primeira Câmara, relator Ministro-Substituto Marcos Bemquerer Costa; 1.620/2017-TCU-2ª Câmara, relatora Ministra Ana Arraes; e 2.321/2015-TCU-Plenário, relator Ministro Vital do Rêgo.
7.	Com as necessárias mudanças, aplica-se o mesmo entendimento às representações formuladas com base no art. 87, § 2º, da Lei 13.303/2016.
8.	Ao contrário do alegado pelo representante, não há nenhuma irregularidade na diligência realizada pela Gerência Fiscal e de Controle da Telebrasjunto à CVM, faculdade expressamente prevista no item 8.22 do edital do Pregão Eletrônico 8/2019 (PE 8/2019) : “É facultado ao Pregoeiro a realização de diligência destinada a esclarecer ou a confirmar a veracidade das informações, prestadas pelo licitante, constantes de sua Proposta e de eventuais documentos a ela anexados” (peça 2, p. 9) . 
9.	Aliás, tal prerrogativa pode ser considerada como poder implícito do pregoeiro, a fim de alcançar o objetivo da seleção da proposta mais vantajosa, previsto no art. 31, caput, da Lei 13.303/2016.
10.	Nas palavras de Marçal Justen Filho (Comentários à Lei de Licitação e Contratos Administrativos, 16ª Ed., Revista dos Tribunais, São Paulo, 2014, p. 804) :
A realização da diligência não é uma simples “faculdade” da Administração, a ser exercitada segundo juízo de conveniência e oportunidade. A relevância dos interesses envolvidos conduz à configuração da diligência como um poder-dever da autoridade julgadora. Se houver dúvida ou controvérsia sobre fatos relevantes para a decisão, reputando-se insuficiente a documentação apresentada, é dever da autoridade julgadora adotar as providências apropriadas para esclarecer os fatos. Se a dúvida for sanável por meio de diligência será obrigatória a sua realização.
11.	Se por um lado o art. 56, §2º, da Lei 13.303/2016 dispõe especificamente sobre a realização de diligências para aferir a exequibilidade das propostas, por outro, não há nenhum artigo que proíba de realização de diligências para outros tipos de esclarecimentos. 
12.	Ademais, é certo que a Telebras, enquanto empresa pública, está sujeita às regras de licitação estabelecidas na Lei 13.303/2016. O que não significa, em absoluto, a exclusão de sua submissão aos princípios e regras gerais estabelecidos na Lei 8.666/1993.
13.	Tanto assim, que o próprio edital do PE 8/2019 prevê na sua introdução a obediência à Lei 8.666/1993 e suas alterações posteriores, ressalvando que, havendo conflito entre as disposições da Lei 13.303/2016 e a Lei 8.666/1993, imperam as disposições da Lei das Estatais (peça 2, p. 2) .
14.	Não fosse suficiente, o próprio regulamento de licitações e contratos da Telebras dispõe (peça 18, p. 71) :
Art. 92. Ressalvadas as hipóteses de contratação direta, expressamente definidas na Lei nº  13.303, de 30 de junho de 2016 e neste Regulamento, as compras e contratações da TELEBRAS observarão um dos seguintes procedimentos: 
I - mediante licitação na modalidade Pregão, instituída pela Lei nº 10.520, de 17 de julho de 2002; ou (...) 
15.	A Lei 10.520/2002, por sua vez, expressamente dispõe no seu art. 9º: “Aplicam-se subsidiariamente, para a modalidade de pregão, as normas da Lei nº 8.666, de 21 de junho de 1993”.
16.	Nos termos do art. 43, § 3º, da Lei 8.666/1993, sempre que houver dúvidas sobre alguma informação constante dos documentos apresentados por um licitante, a Administração deve promover diligência, para esclarecer ou complementar a instrução do processo.
17.	Assim, conclui-se que, além de ter homenageado os princípios constitucionais da eficiência e da economicidade, a diligência realizada pela Telebras no caso concreto não foi incompatível com as regras específicas estabelecidas pela Lei 13.303/2016.
18.	Destaca-se as seguintes informações: (i) o valor da proposta do representante na fase de lances totalizou R$ 640.000,00 para os 6 itens do Grupo 1 (peça 4, p. 3-8) ; (ii) o valor estimado do certame era de R$ 277.946,24 e o valor negociado com a vencedora ficou em R$ 98.362,50 (peça 4, p. 2) ; (iii) as propostas das demais licitantes participantes foram recusadas pelo pregoeiro (peça 4, p. 3-8) ; e (iv) na assinatura do contrato, a empresa vencedora declarou estar irregular com a Receita Municipal e declinou assiná-lo, razão pela qual a entidade contratante optou pela revogação do certame.
19.	Diante do exposto, entende-se que não resta configurado o requisito de admissibilidade do interesse público, disposto no art. 103, § 1º, da Resolução - TCU 259/2014.

	Conclusão quanto ao Exame de Admissibilidade

	20.	Conforme analisado nos itens 2 e 8-17 retro, afasta-se a suposta ilegalidade apontada pelo representante.
21.	Não configurado o interesse público em representação apresentada por licitante, afasta-se, também, a competência do TCU, uma vez que o patrocínio de interesses particulares não se insere entre as atribuições legais e constitucionais desta Corte de Contas.
22.	Ausentes requisitos de admissibilidade constantes no art. 235 do Regimento Interno/TCU e no art. 103, § 1º, da Resolução - TCU 259/2014, a representação não deve ser conhecida.

	D. Pedido de Ingresso aos Autos e de Sustentação Oral

	Há pedido de ingresso aos autos?
	Não

	Há pedido de sustentação oral?
	Não

	E. Processos Conexos e Apensos

	Há processos conexos noticiando possíveis irregularidades na contratação ora em análise?
	Não

	Há processos apensos?
	Não

	F. Proposta de Encaminhamento

	23.	Em virtude do exposto, propõe-se:
a)	não conhecer a presente documentação como representação, visto não estarem presentes requisitos de admissibilidade previstos no art. 235 do Regimento Interno/TCU e no art. 103, § 1º, da Resolução - TCU 259/2014;
b)	informar à Telebras e ao representanteque o conteúdo da deliberação que vier a ser proferida poderá ser consultado no endereço www.tcu.gov.br/acordaos; e
c)	arquivar os presentes autos, nos termos nos termos do art. 237, parágrafo único, c/c o art. 235, parágrafo único, do Regimento Interno/TCU, e do art. 105 da Resolução - TCU 259/2014.”

3.	É o Relatório.

Não atuou.

REPRESENTAÇÃO. PREGÃO ELETRÔNICO 8/2019-TB. TELECOMUNICAÇÕES BRASILEIRAS S.A - TELEBRAS. SERVIÇOS TÉCNICOS ESPECIALIZADOS EM AUDITORIA INDEPENDENTE DAS DEMONSTRAÇÕES CONTÁBEIS. AUSÊNCIA DE INDÍCIOS CONCERNENTES À IRREGULARIDADE OU ILEGALIDADE. NÃO CONHECIMENTO. ARQUIVAMENTO.

REPRESENTAÇÃO (REPR)

Secretaria de Controle Externo de Aquisições Logísticas (Selog).

Registro, inicialmente, que relato o presente processo em razão de livre distribuição realizada na forma do art. 18-B da Resolução TCU n. 175/2005.	
Conforme assentado no relatório precedente, trata-se de representação formulada em face de supostas irregularidades que teriam ocorrido no Pregão Eletrônico n. 8/2019-TB, conduzido pela Telecomunicações Brasileiras S.A - Telebras, cujo objeto consistiu na “Contratação de Serviços Técnicos Especializados em Auditoria Independente das Demonstrações Contábeis”.
Em 11.4.2019, após constatar a regularidade no processamento dos atos próprios da licitação, a autoridade competente da Telebras homologou o certame e adjudicou o objeto à pessoa jurídica Moreira Auditores S/S, pelo melhor lance, com valor negociado a R$ 98.362,50 (peça 10, p. 1) .
Conforme publicação no Diário Oficial da União de 6.6.2019, a licitação em apreço fora revogada porquanto “a empresa vencedora declarou estar irregular com a Receita Municipal e declinou assinar o Contrato” (peças 16 e 17) .
A representante alegou, em suma que:
“a) a licitante habilitada no certame apresentou documento falso para fins de comprovação da inscrição da empresa e de seus colaboradores junto à Comissão de Valores Mobiliários (CVM) , uma vez que está vencido há três anos – junta ofício da CVM à peça 9 (p. 2-5) ;
b) a apontada irregularidade foi relevada pela entidade após realização de diligência ilegal, visto que não autorizada pelo art. 56, § 2º, da Lei 13.303/2016 (p. 5-6) ; e 
c) a comissão de licitação falhou ao não excluir a licitante habilitada do certame e ao não lhe aplicar nenhuma punição, falha que deve ser suprida por este Tribunal (p. 6) ”.
A Selog, após devido exame técnico dos autos, propôs seja negado conhecimento à presente representação por inexistirem indícios concernentes à irregularidade ou ilegalidade (instrução à peça 19 e pronunciamento de unidade à peça 20) .
Razão assiste à unidade instrutiva. Vejamos.
Não prospera a alegação de que a empresa vencedora do certame teria apresentado documento falso referente à inscrição na CVM. 
Consigno, primeiramente, que a representante não acostou aos autos laudo pericial que pudesse confirmar a arguição de falsidade documental, não havendo, por conseguinte, indício sobre tal fato alegado.
Ademais disso, consta, em diligência efetuada pela entidade licitante, a regularidade da inscrição da empresa vencedora e de seus responsáveis técnicos perante a CVM (peça 6, p. 3) . Aliás, o pregoeiro do certame, ao negar provimento a recurso administrativo interposto pela ora representante em que alegou justamente a falsidade e desatualização do referido documento apresentado pela Moreira Auditores S/S, afirmou, com base nas regras editalícias, que “não há no Edital ou no TR a demanda para a indicação dos responsáveis técnicos como requisito de habilitação, por isso, o fato de a relação dos responsáveis técnicos estar desatualizada não interfere no julgamento da habilitação” (peça 6, p. 3) .
Por semelhante modo, não encontra guarida o argumento segundo o qual a diligência levada a efeito pelo pregoeiro teria vulnerado o art. 56, § 2º, da Lei n. 13.303/2016. É certo que referido dispositivo legal autoriza à estatal licitante a realização de diligências para aferir a exequibilidade das propostas apresentadas, não versando, de modo expresso, quanto a diligências para outros fins.
No entanto, o art. 43, § 3º, da Lei n. 8.666/1993, aplicado aos pregões realizados pela Telebras (art. 32, inciso IV, da Lei n. 13.303/2016 c/c art. 9º da Lei n. 10.520/2002, e art. 92, inciso I, do Regulamento de Licitações e Contratos da Telebras – peça 18, p. 711) , autoriza à entidade licitante promover “diligência destinada a esclarecer ou a complementar a instrução do processo”.
Some-se, igualmente, o fato de que o próprio edital do pregão autoriza ao pregoeiro a promoção de diligência com vistas ao esclarecimento de informações: “É facultado ao Pregoeiro a realização de diligência destinada a esclarecer ou a confirmar a veracidade das informações, prestadas pelo licitante, constantes de sua Proposta e de eventuais documentos a ela anexados” (item 8.22 do edital do Pregão Eletrônico 8/2019, peça 2, p. 9) .
Dessa forma, inexiste ilegalidade na diligência efetivada pela entidade licitante.
Por derradeiro, verifico que também não subsiste o argumento de que a comissão de licitação teria falhado ao não excluir a licitante habilitada do certame e ao não lhe aplicar nenhuma punição. Ora, se as condutas apontadas pela representante não desbordaram da legalidade, inexiste fato motivador para se cominar sanção.
Diante da revogação do certame contra o qual a representante se insurgiu, a representação não deve ser conhecida, considerando não remanescer interesse público a justificar a atuação do Tribunal de Contas da União, a teor do art. 235 do RI/TCU c/c art. 103, § 1º, da Resolução TCU n. 259/2014.
Ante o exposto, acolho a proposta da unidade instrutiva, e voto no sentido de que seja adotado o Acórdão que ora submeto a este Plenário.
TCU, Sala das Sessões Ministro Luciano Brandão Alves de Souza, em 3 de julho de 2019.
RAIMUNDO CARREIRO 
Relator